【裁判字號】    98,簡,244
【裁判日期】    981124
【裁判案由】    牌照稅
【裁判全文】
臺北高等行政法院判決
                                       98年度簡字第244號
原      告  甲○○
被      告  乙○○○○○
代  表  人  丙○○（代理局長）
訴訟代理人  戊○○
            丁○○
上列當事人間牌照稅事件，原告不服新竹市政府中華民國98年3
月20日97年訴字第50號訴願決定，提起行政訴訟。本院判決如下
：
    主  文
原告之訴駁回。
訴訟費用由原告負擔。
    事實及理由
一、本件被告補徵應納使用牌照稅額及處原告罰鍰數額，合計未
    逾新臺幣（下同）20萬元（行政訴訟法第229 條第1 項所定
    適用簡易程序之數額3 萬元，業經司法院以民國92年9 月17
    日院台廳行一字第23681 號令增至20萬元，並定於93年1 月
    1 日實施），係屬行政訴訟法第229 條第1 項規定之涉訟事
    件，應依簡易訴訟程序進行之，本院並依同法第233 條第1
    項規定，不經言詞辯論，逕行裁判。
二、事實概要：
    原告所有JS-7139 號自用小客車，汽缸總排氣量1323立方公
    分，因逾期驗車經新竹市監理站於91年4 月2 日註銷牌照。
    嗣經被告以該車於93年1 月8 日在新竹市○○路92巷8 號前
    之公共道路上停車，為車輛聯合總檢小組查獲（違規單號：
    2459），違反使用牌照稅法第28條第2 項之規定，被告除以
    93年2 月24日新市稅法字第0930004166號處分書補徵其91年
    至93年本稅9,910 元【91年（8/19-12/31）：2,634 元、92
    年：7,120 元、93年（1/1-1/8 ）：156 元】外，並處以應
    納稅額2 倍罰鍰計：19,700元（2,634 元×2 ＝5,200 元、
    7,120 元×2 ＝14,200元、156 元×2 ＝300 元，各計至百
    元）。原告不服，申請復查，經被告以97年9 月12日新市稅
    法字第0970025113號復查決定書駁回，提起訴願，除經新竹
    市政府撤銷關於補徵91年8 月19日至同年12月31日使用牌照
    稅本稅部分外，其餘部分訴願仍遭駁回。原告不服，遂向本
    院提起行政訴訟。
三、本件原告主張：
(一)、新竹市政府訴願會撤銷本件「91年8 月19日至同年12月31日
    使用牌照稅本稅部分」，依修正後之稅捐稽徵法第28條規定
    主動辦理退稅，符合依法行政原則，並獲人民正當合理之信
    賴。97年12月22日監理站列印之「違規查詢報表」，所有交
    通違規舉發案皆屬91年8 月18日及以前之逕行舉發案，之後
    則不復見，且原告已繳銷。原告係居住於新竹市○○路92巷
    10號3 樓，車則是停在北大路92巷8 號即位於樓下不遠處。
    原告雖有新車，不代表舊車即應任其髒污，被告以此為裁量
    依據，實不近人情，況汽車即使註銷牌照，車體仍是人民之
    財產，政府應無權干涉人民如何處理，此亦為廢棄汽機車回
    收政策無法執行之原因。
(二)、本件原告93年1 月8 日之違規事實係由新竹市警察局交通隊
    、新竹市監理站及被告所組之「聯合總檢」小組拍照舉發，
    惟原告係在97年接獲被告97年7 月14日新市稅法字第097002
    2341號函始知悉此事，同年7 月31日至被告與談時方由稅務
    員出示所拍照片。而使用牌照稅法第28條關於逾期未完稅，
    被查獲在公共道路上「停車」或「臨時停車」有違反道路交
    通管理處罰條例第55條或第56條規定情事者，仍應按使用牌
    照稅法第28條規定處罰，惟「道路交通管理處罰條例」係為
    法律，原告一向主張如有註銷後行駛公路為警攔獲之事實、
    依據，自當依法辦理。
(三)、又「繳款書」係行政機關單向之意思表示，所謂繳款日屆滿
    日起算30天，係如有異議，供行政機關重為檢視是否有行政
    疏失之參酌，其行政處分效力亦應視其行政處分是否合法為
    前提，如行政處分根本上即違背法令及諸原則，自為無效之
    行政處分。且稅捐乃無對價之強制給付，溢繳稅款的退還有
    別於民事不當得利，稽徵機關已收之稅款無論由於事前或事
    後原因欠缺適法性者，理當退還溢收稅款，始符合課稅法定
    主義。稽徵機關並非基本權之主體，請求權時效限制之制度
    上目的，宜認為僅在合理減輕調查與舉證上之困難，倘退稅
    款事證明確，亦非不得職權予以撤銷。故原告依據司法院釋
    字第469 號解釋、行政訴訟法第4 條及第196 條規定，聲明
    求為判決：1.撤銷訴願決定及原處分不利於原告部分。2.返
    還原告溢繳稅款27,888元。
四、被告則以：
(一)、本案原告所有JS-7139 號自用小客車，汽缸總排氣量1323立
    方公分，因逾期驗車經監理機關於91年4 月2 日註銷牌照，
    卻於93年1 月8 日將系爭車輛停放於新竹市○○路92巷8 號
    前之公共道路上，經新竹市警察局交通隊、新竹市監理站及
    被告所組成之車輛聯合總檢小組查獲，此為原告所不否認，
    違章事證明確，堪予認定。被告乃依使用牌照稅法第28條第
    2 項規定及財政部88年6 月24日台財稅第881921601 號函釋
    意旨，於93年2 月24日除補徵本稅9,910 元【91年（8/19-
    12/31 ）：2,634 元（此業經訴願決定撤銷）、92年：7,12
    0 元、93年（1/1-1/8 ）：156 元】外，並處以應納稅額2
    倍罰鍰計：19,700元（2,634 元×2 ＝5,200 元、7,120 元
    ×2 ＝14,200元、156 元×2 ＝300 元，各計至百元），實
    於法有據，並無不合。
(二)、本件92至93年使用牌照稅本稅（因91年8/19-12/31使用牌照
    稅本稅業經訴願決定撤銷）暨罰鍰繳款書【管理代號為Ｚ000
    00000000JS-713930 （92年本稅）、Ｚ00000000000JS-71394
    0 （93年本稅）及O440120R9301JS-713998 （罰鍰）】等3
    筆限繳期限分經展延至95年8 月15日（92-93 年本稅）及94
    年8 月30日（罰鍰），該罰鍰及本稅【92年（1/1-12/31 ）
    及93年（1/1-1/8 ）】繳款書分別於94年7 月11日送達及95
    年6 月21日寄送予原告北大路住所，惟因斯時不獲會晤原告
    及其同居人、受雇人或接收郵件人員，遂依稅捐稽徵法第1
    條準用行政程序法第74條規定，由郵政機關辦理寄存送達，
    依法務部93年4 月13日法律字第0930014628號函釋意旨，該
    罰鍰及本稅繳款書自寄存之日即發生送達效力，原告主張顯
    與事實不符。再依稅捐稽徵法第35條第1 項第1 款規定，本
    案申請復查期限截止日分別為95年9 月14日（92-93 年本稅
    ）及94年9 月29日（罰鍰），惟原告未依前揭繳款書所載限
    繳日期內完納，亦未依稅捐稽徵法第35條所規定之復查期限
    內申請復查，遲至97年6 月26日始以查詢單向新竹市監理站
    申訴，該站於97年7 月7 日以竹監新字第0971001561號函轉
    被告處理，被告亦於97年7 月14日以新市稅法字第09700223
    41號函復在案，原告復於97年7 月31日申請復查，惟已逾復
    查申請期限，此亦經新竹市政府97年訴字第50號訴願決定核
    認在案。
(三)、系爭車輛經監理機關註銷牌照後，卻分別於91年5 月22日在
    臺北縣永和市○○路30號禁止停車處違規停車，經臺北縣警
    察局永和分局交通分隊查獲；及91年8 月18日於新竹市○○
    路○○路口闖紅燈，經新竹市交通隊查獲，被告據以裁處在
    案，因此2 件皆係原告違反道路交通管理處罰條例經警方舉
    發案件，故監理站違規查詢報表有該2 次違規紀錄。而本件
    93年1 月8 日違章案，係由新竹市車輛聯合總檢小組（依使
    用牌照稅法第21條規定所組成）執行車輛檢查時，查獲該車
    停放於新竹市○○路92巷8 號前，有使用公共水陸道路情事
    ，遂依前揭規定於93年2 月24日新市稅法字第0930004166號
    處分書補稅裁處在案，因此次係由車輛聯合總檢小組查獲，
    並非警方舉發案件，爰監理站所列印「違規查詢報表」並未
    顯示93年1 月8 日違規紀錄。
(四)、按使用牌照稅法第28條第2 項規定所謂「使用公共水陸道路
    」，除「行駛」外，亦包括「停放」等使用公共水陸道路之
    方式，此觀諸財政部88年12月15日台財稅第0880450983號函
    釋意旨、道路交通安全規則第111 條、第112 條及道路交通
    管理處罰條例第55條、第56條皆有訂定停車及臨時停車等事
    項及相關處罰規定即明，且使用牌照稅法第28條第2 項裁處
    要件為二，缺一不可，一為交通工具之牌照業經報銷、繳銷
    或註銷；二為前揭車輛有使用公共水陸道路之事實，並非以
    「車輛違規為警舉發」為裁處要件，是以，原告於93年1 月
    8 日縱未駕車行駛公路，惟將車輛停放於道路旁，亦屬使用
    公路方式之一，仍應按使用牌照稅法第28條第2 項規定處罰
    ，爰原告主張，顯係對相關規定之誤解。另原告於97年6 月
    26日查詢單即自承自接獲被告93年5 月24日輔導函後即未再
    使用系爭車輛，後卻於97年10月17日訴願書改口稱自91年8
    月29日購置新車後就未再使用，其說詞前後不一。又系爭車
    輛真如原告所述，自91年8 月28日起即未再使用，按一般常
    理，應會將之出售或報廢，然原告卻反其道而行，將之置放
    於住家附近長達2 年9 個月（91年8 月29日至94年5 月2 日
    環保廢棄），惟93年1 月8 日車檢時現場照片，該車車窗及
    車身一塵不染，車胎亦顯飽滿，似非長期未用之狀態，其說
    詞顯為辯詞，自不足採。
(五)、按財政部88年8 月4 日台財稅第881933349 號函釋意旨，係
    闡明車輛違規停放在公共水陸道路上，雖經警方查獲並依道
    路交通管理處罰條例第55或56條規定處罰違規「停車」或「
    臨時停車」，惟因該車逾期未稅又使用公路，亦違反使用牌
    照稅法第28條規定，爰稅捐機關不應以警方已處罰而免罰，
    仍應按使用牌照稅法第28條規定裁處。並非原告所稱車輛需
    經警方依道路交通管理處罰條例舉發後，稅捐機關方得依使
    用牌照稅法處罰，此觀諸使用牌照稅法第28條第2 項規定，
    並非以「車輛為警舉發裁處」為裁罰前置程序即明。至司法
    院釋字第469 號解釋，係闡明公務員怠於執行職務，致人民
    自由或權利遭受損害時，可依國家賠償法請求國家負損害賠
    償義務。惟本案係因原告將註銷牌照車輛停放於公共水陸道
    路上，違反使用牌照稅法第28條第2 項規定，被告遂依法裁
    處之案件，其間並無公務員怠行職務，而損害原告之自由或
    權利，原告主張，顯係對相關規定之誤解等語，資為抗辯。
    並聲明求為判決駁回原告之訴。
五、本件如事實概要欄所載之事實，有被告97年9 月12日新市稅
    法字第0970025113號復查決定書、被告97年7 月14日新市稅
    法字第0970022341號函、新竹市監理站97年7 月7 日竹監新
    字第0971001561號函、97年6 月26日查詢單、新竹市稅捐稽
    徵處93年2 月24日新市稅法字第0930004166號處分書、93年
    1 月8 日舉發相片、車輛總檢查違反使用牌照稅法案件舉發
    單等件影本附卷可稽（見原處分卷第51-55 、27-30 、14-1
    、11-12 頁），且為兩造所不爭，洵堪認定。茲就原告請求
    分別論述如下：
(一)、有關撤銷補徵牌照稅及裁處罰鍰部分：
１、按「原告之訴，有左列各款情形之一者，行政法院應以裁定
    駁回之。但其情形可以補正者，審判長應定期間先命補正：
    一．．．十、起訴不合程式或不備其他要件者。」行政訴訟
    法第107 條第1 項第10款後段定有明文。又「人民對中央或
    地方機關之行政處分認為違法或不當，致損害其權利或利益
    者，得依本法提起訴願。但法律另有規定者，從其規定。」
    訴願法第1 條第1 項著有規定。再「納稅義務人對於核定稅
    捐之處分如有不服，應依規定格式，敘明理由，連同證明文
    件，依左列規定，申請復查：一、依核定稅額通知書所載有
    應納稅額或應補徵稅額者，應於繳款書送達後，於繳納期間
    屆滿翌日起算三十日內，申請復查。」、「納稅義務人對稅
    捐稽徵機關之復查決定如有不服，得依法提起訴願及行政訴
    訟。」乃為稅捐稽徵法第35條第1 項第1 款、第38條第1 項
    所明定，此即係訴願法第1 條第1 項所稱之特別規定，是納
    稅義務人對課稅處分有所不服，即應依上開稅捐稽徵法規定
    ，申請復查，須經合法之復查程序，始得提起訴願。再「官
    署於受理訴願時，應先從程序上加以審核，合於法定程序者
    ，方能進而為實體上之審理。其不合法定程序而無可補正者
    ，即應予以駁回。」亦有改制前行政法院49年判字第1 號判
    例可資參照。
２、次按「送達，於應受送達人之住居所、事務所或營業所為之
    。…。」、「於應送達處所不獲會晤應受送達人時，得將文
    書付與有辨別事理能力之同居人、受僱人或應送達處所之接
    收郵件人員。」、「（第1 項）送達，不能依前2 條規定為
    之者，得將文書寄存送達地之地方自治或警察機關，並作送
    達通知書兩份，一份黏貼於應受送達人住居所、事務所、營
    業所或其就業處所門首，另一份交由鄰居轉交或置於該送達
    處所信箱或其他適當位置，以為送達。（第2 項）前項情形
    ，由郵政機關為送達者，得將文書寄存於送達地之郵政機關
    。」行政程序法第72條第1 項、第73條第1 項、第74條第1
    項、第2 項分別著有規定。
３、經查，本件92至93年使用牌照稅本稅（91年8/19-12/31使用
    牌照稅本稅業經訴願決定撤銷，於此不再贅述）暨罰鍰繳款
    書【管理代號為Ｚ00000000000JS-713930 （92年本稅）、Ｚ0
    0000000000JS-713940 （93年本稅）及O440120R9301JS-713
    998 （罰鍰）】，分別於95年6 月21日（92-93 年本稅）及
    94年7 月11日（罰鍰）以寄存方式送達原告，限繳期限則經
    分別展延至95年8 月15日（92-93 年本稅）及94年8 月30日
    （罰鍰），有欠稅明細、送達證書影本附卷可稽（見原處分
    卷第17-1、18、20-22 頁），揆之首揭說明，其復查期間應
    自繳款期間屆滿之翌日起算，計本件原告申請復查期限截止
    日分別為95年9 月14日（92-93 年本稅）及94年9 月29日（
    罰鍰），惟其未依前揭繳款書所載限繳日期內完納，亦未依
    稅捐稽徵法第35條所規定之復查期限內申請復查，遲至97年
    6 月26日始以查詢單向新竹市監理站申訴，該站於97年7 月
    7 日以竹監新字第0901001561號函轉被告處理，經被告於97
    年7 月14日以新市稅法字第0970022341號函復在案，原告又
    於97年7 月31日提出復查申請書（見原處分卷第1-2 頁），
    顯已逾法定不變復查期間，復查及訴願決定認其復查申請逾
    期，自程序上予以駁回，於法均無不合。原告復提起本件撤
    銷訴訟，即非合法，茲以程序較裁定更為慎重之判決程序予
    以駁回。至原告實體上之主張及陳述，則因其程序之不合法
    ，已無庸再予審酌，併此敘明。
(二)、有關依行政訴訟法第196條請求返還溢繳稅款部分：
１、按「行政處分已執行完畢，行政法院為撤銷行政處分判決時
    ，經原告聲請，並認為適當者，得於判決中命行政機關為回
    復原狀之聲請。」行政訴訟法第196 條著有規定。又「經依
    復查、訴願或行政訴訟等程序終結決定或判決，應退還稅款
    者，稅捐稽徵機關應於復查決定，或接到訴願決定書，或行
    政法院判決書正本後10日內退回；並自納稅義務人繳納該項
    稅款之日起，至填發收入退還書或國庫支票之日止，按退稅
    額，依繳納稅款之日郵政儲金匯業局之1 年期定期存款利率
    ，按日加計利息，一併退還。」乃為稅捐稽徵法第38條第2
    項所明定，是課稅處分經撤銷者，稅捐稽徵機關依法有退還
    納稅義務人已繳稅款之義務。
２、承前所述，本件原告所提撤銷訴訟業因不合法而經駁回，故
    原告據行政訴訟法第196 條規定所為回復原狀請求，已不符
    該條要件。且按提起行政訴訟請求行政法院裁判，應以有權
    利保護之必要為前提。所指權利保護之必要，乃當事人請求
    行政法院為有利於己之本案判決所必備之要件，苟無即受判
    決之法律上利益，自無保護之必要，行政法院應為其敗訴之
    判決；而關於租稅法上之行政處分，凡涉金錢給付之處分，
    經行政法院撤銷者，若稅款已經繳納，稽徵機關依稅捐稽徵
    法第38條第2 項規定，皆會回復原狀，退還納稅義務人已繳
    納之稅款，前已述及，故原告為此聲請，亦欠缺權利保護之
    必要。從而，原告依據行政訴訟法第196 條規定，請求被告
    返還上述溢繳稅款，為無理由，亦應駁回。
六、依行政訴訟法第236 條、第233 條第1 項、第107 條第1 項
    第10款、第98條第1 項，判決如主文。
中    華    民    國    98    年    11    月   24     日
                    臺北高等行政法院第七庭
                                    法  官  林玫君
上為正本係照原本作成。
本件以訴訟事件所涉及之法律見解具有原則性者為限，始得於本
判決送達後20日內向本院提出上訴狀並表明上訴理由，如已於本
判決宣示後送達前提起上訴者，應於判決送達後20日內補具上訴
理由（均按他造人數附繕本），且經最高行政法院許可後方得上
訴。
中    華    民    國    98    年    11    月   24     日
                                    書記官  黃玉鈴


司法院資訊處製作；財團法人民間司法改革基金會備份。
